臺灣基隆地方法院刑事判決　　　　　　　　 96年度易字第8號
公　訴　人　臺灣基隆地方法院檢察署檢察官
被　　　告　丁○○
上列被告因詐欺案件，經檢察官提起公訴（95年度偵字第1734號
），被告就被訴事實為有罪之陳述，本院合議庭裁定由受命法官
獨任進行簡式審判程式審理，判決如下：
    主  文
丁○○連續幫助連續意圖為自己不法之所有，以詐術使人將本人
之物交付，處有期徒刑月，如易科罰金，以（銀元）佰元折
算壹日。
    事  實
一、丁○○雖預見將開設之金融帳戶（含存摺、金融卡、密碼等
    物）提供他人使用，該他人極可能以該帳戶作為詐欺取財犯
    罪之工具，竟基於幫助他人實施詐欺亦不違背其本意之不確
    定故意之概括犯意，先於民國93年10月5 日，分別在「台新
    國際商業銀行股份有限公司內湖分行」（下稱台新銀行）開
    設帳號00000000000000號之帳戶、「中國信託商業銀行股份
    有限公司內湖分行」（下稱中國信託銀行內湖分行）開設帳
    號0000000000000 號之帳戶後，於93年10月間某日，在台北
    市○○○路與重慶北路交岔路口，將上開2 帳戶之存摺、提
    款卡及密碼，以新臺幣（下同）2, 500元之代價，交付予一
    姓名年籍不詳綽號「小黃」之成年男子使用；復於同年11月
    17日，向不知情之友人余依樺借得其甫在「中國信託商業銀
    行基隆分行」（下稱中國信託銀行基隆分行）所開設帳號00
    0000000000號之帳戶後，並於當日晚間，同在台北市○○○
    路與重慶北路交岔路口，將該帳戶之存摺、提款卡及密碼，
    以1,000 元代價，交付予前開綽號「小黃」之成年男子使用
    。嗣有不詳姓名年籍之人士於如附表所示之時間，分別以如
    附表所示之方式，詐騙己○○、乙○○、戊○○、丙○○，
    致渠等因而陷於錯誤，分別轉帳至丁○○所提供如附表所示
    之帳戶內，其中除丙○○因自動櫃員機故障，故未能轉帳未
    成功外，其餘之人所轉帳之上開款項，均旋遭提領，而受有
    損害。嗣因己○○、乙○○、戊○○、丙○○分別報警後，
    始循線查悉上情。
二、案經基隆市警察局第二第分局報請臺灣基隆地方法院檢察署
    檢察官偵查起訴。
    理  由
一、本件被告丁○○所犯非死刑、無期徒刑、最輕本刑為3 年以
    上有期徒刑之罪，或高等法院管轄第一審之案件，被告於本
    院準備程式中，就被訴事實為有罪之陳述，經告以簡式審判
    程式之旨，並聽取檢察官、被告之意見後，本院合議庭裁定
    由受命法官進行簡式審判程式，是本件之證據調查，依刑事
    訴訟法第273條之2規定，不受同法第159條第1項、第161 條
    之2、第161條之3、第163條之1及第164條至第170 條規定之
    限制，合先敘明。
二、經查：
(一)、上揭犯罪事實，業據被告於本院審理時坦承不諱，且被害人
    楊世新、乙○○、戊○○、丙○○遭不明人士以如附表所示
    之方式詐騙，而轉帳至被告所有如附表所示之帳戶等情，亦
    據證人即被害人4 人於警詢中陳述甚詳，並有被害人楊世新
    出具之95年10月12日轉帳資料2 紙、被害人乙○○出具之93
    年10月17日中華郵政股份有限公司自動櫃員機交易明細表1
    紙、被害人戊○○出具之93年11月23日中國信託銀行客戶交
    易明細表1 紙、被害人丙○○出具之93年11月23日中國信託
    銀行客戶交易明細表1紙（因存款機故障，存入金額為0）、
    台新銀行客戶開戶基本資料、交易明細表各1 份、中國信託
    銀行客戶丁○○、余依樺之開戶基本資料各1 份、歷史交易
    查詢報表2 份在卷可稽，足見被告於本院審理時之任意性自
    白，與事實相符，堪以採信。
(二)、按刑法上之故意，非僅指直接故意，尚包含間接故意（即不
    確定故意），所謂間接故意係指行為人對於構成犯罪事實，
    預見其發生而其發生並不違反其本意者而言，刑法第13條第
    2 項定有明文；又幫助犯之成立以行為人主觀上認識被幫助
    者正欲從事犯罪或係正在從事犯罪，且該犯罪有既遂之可能
    ，而其行為足以幫助他人實現構成要件者，即具有幫助故意
    ，並不以行為人確知被幫助者係犯何罪名為必要（惟仍需在
    幫助犯罪之共同認識範圍內）。再按刑法上之幫助犯，係對
    於犯罪與正犯有共同之認識，而以幫助之意思，對於正犯資
    以助力，而未參與實施犯罪之行為者而言（最高法院75年度
    台上字第1509號、84年度台上字第5998號、88年度台上字第
    1270號判決參照），是以如未參與實施犯罪構成要件之行為
    ，且係出於幫助之意思提供助力，即屬幫助犯，先予敘明。
    再者，自政府開放金融業申請設立後，金融機構大量增加，
    一般人申請存款帳戶極為容易且便利，是以除非欲將帳戶充
    作犯罪之用，否則一般人正常使用以自己名義申辦之存款帳
    戶即可，並無使用他人帳戶之必要；況近來新聞媒體，對於
    不肖犯罪集團常大量收購他人存款帳戶後，再持以供作財產
    犯罪使用，藉此逃避檢警查緝之情事，亦多所報導；又一般
    人亦均有妥為保管及防止他人任意使用存摺、印章、金融卡
    及密碼之認識，縱特殊情況偶需交付他人使用，亦必深入瞭
    解用途及合理性，始予提供，且該等專有物品如落入不明人
    士手中，而未加以闡明正常用途，極易被利用為與財產有關
    之犯罪工具，此為吾人依一般生活認知所易於體察之常識。
    從而，被告將上開帳戶存摺、印章、金融卡交付不明人士，
    縱無證據證明被告明知利用其帳戶遂行犯罪者之行為態樣，
    然被告應可預見將上開帳戶之存摺、金融卡（含密碼）交付
    素昧平生之人，將幫助他人實施財產犯罪，其仍交付渠等並
    收取3,500 元之對價，則收受上開印章、金融卡（含密碼）
    之不詳姓名年籍之成年男子將自行或轉交他人利用被告所交
    付之上開帳戶供作詐欺取財之用一事，自應為被告所容任或
    允許，其具有不確定故意至為灼然。又被告提供上開帳戶之
    存摺、金融卡（含密碼）等物予他人使用，使得收受上開帳
    戶之真實姓名年籍不詳之成年男子自行或轉交其他不明人士
    連續向如附表所示之被害人詐騙財物後，得以使用被告所提
    供之上開帳戶作為轉帳之工具，致如附表所示之被害人分別
    轉帳至上開帳戶內，而遂行詐欺取財之犯行，其顯係參與詐
    欺取財構成要件以外之行為，而對如附表所示之被害人遂行
    詐欺取財犯行資以助力，自屬幫助犯。
(三)、綜上所述，被告基於幫助他人實施詐欺亦不違背其本意之不
    確定故意，將如附表所示帳戶之存摺及金融卡交予他人使用
    ，幫助不詳姓名年籍之人士遂行詐欺犯罪之事證明確，其上
    開犯行堪予認定。
三、論罪科刑
(一)、按被告行為後，刑法部分條文業於95年7月1日施行（已於94
    年2月2 日修正公佈，下稱新刑法；修正前刑法下稱舊刑法）
    ，而新刑法第2 條乃係係規範行為後法律變更所生新舊法比
    較適用之準據法，故於95年7月1日新刑法修正施行後，如有
    涉及比較新舊法之問題，即應逕依新刑法即現行刑法第2 條
    第1 項規定，為「從舊從輕」之比較（參見最高法院95年度
    第8 次刑事庭會議決議）。另於「比較時」應就罪刑有關之
    共犯、未遂犯、想像競合犯、牽連犯、連續犯、結合犯，以
    及累犯加重、自首減輕暨其他法定加減原因（如身份加減）
    與加減比例等一切情形，本於統一性及整體性原則，綜其全
    部罪刑之結果而為比較後，再適用有利於行為人之法律處斷
    （最高法院24年度上字第4634號、最高法院95年度第8 次刑
    事庭會議決議參照）。查被告行為後，本案所涉之刑法第33
    條第5 款之修正，乃係刑法分則編各罪所定罰金刑之刑罰法
    律效果之變更；新刑法刪除舊刑法第56條連續犯之規定，此
    刪除雖非犯罪構成要件之變更，但顯已影響行為人刑罰之法
    律效果，自屬法律有變更；刑法第41條第1 項易科罰金折算
    標準規定之變更，則相當於科刑規範事項之變更，均應依刑
    法第2條第1項規定，為「從舊從輕」之比較，茲比較如下：
1.(1)罰金刑貨幣單位及數額之變更：
    刑法分則編各罪所定罰金之貨幣單位原為銀元，且依舊刑法
    第33條第5款規定，罰金刑為1銀元以上，而有關罰金倍數之
    調整及銀元與新臺幣之折算標準，則另定有現行法規所定貨
    幣單位折算新臺幣條例第2條、罰金罰鍰標準條例第1條及第
    5條，除規定罰金以1銀元折算3元新臺幣外，並將72年6月26
    日以前修正之刑法部分條文罰金數額提高2 至10倍（依行政
    院會銜司法院於72年7 月27日發佈，同年8月1日施行，有關
    刑法定有罰金各條均提高為10倍），其後修正者則不再提高
    倍數。嗣新刑法第33條第5款則將罰金刑提高為新臺幣1,000
    元以上，並以百元計算之，且因新刑法第33條第5 款所定罰
    金貨幣單位既已改為新臺幣，刑法分則編各罪所定罰金之貨
    幣單位亦應配合修正為新臺幣，又考量刑法修正施行後，不
    再施用「現行法規所定貨幣單位折算新臺幣條例」，為使刑
    法分則編各罪所定罰金之最高數額與刑法修正前趨於一致，
    避免衍生新舊法比較適用問題，於不變動罰金數額之前提下
    ，爰增訂刑法施行法第1條之1規定（詳見其立法理由，足認
    刑法施行法第1之1條係為配合新刑法第33條第5 款之修正施
    行而增訂，故如適用新刑法第33條第5 款以新臺幣為貨幣單
    位，方有刑法施行法第1之1條規定之適用）。據此，此次刑
    法修正，被告所犯刑法第339條第1項之規定，其條文本身文
    字並未修正，然上開條文既定有罰金刑之規定，如依舊刑法
    第33條第5款規定，罰金最低數額為1元（銀元），依罰金罰
    鍰提高標準條例第1 條規定提高為10倍，即為銀元10元，以
    現行法規所定貨幣單位折算新臺幣條例第2 條折算僅為新臺
    幣30元，又刑法第339條非屬於76年6月26日至94年1月7日新
    增之條文，故最高罰金數額依前開規定提高為10倍後，為銀
    元10,000元，若以現行法規所定貨幣單位折算新臺幣條例第
    2條折算係新臺幣30,000元；惟如依新刑法第33條第5款規定
    ，罰金最低額為新臺幣1,000 元，而最高罰金數額，依配合
    增訂之刑法施行法第1之1 條第1項之規定，改以新臺幣計算
    罰金數額，且依同條第2 項提高罰金數額至30倍，則最高罰
    金數額為新臺幣30,000元，經核修正前後上開刑法分則之最
    高罰金數額固因刑法施行法第1之1條之增訂而趨於一致，並
    無不同，惟罰金最低數額，則以舊刑法第33條第5 款較有利
    於被告。故比較罰金刑數額修正前後結果，以行為時關於科
    處罰金刑之法律較有利於被告。
  (2)依被告行為時即舊刑法第56條規定「連續數行為而犯同一之
    罪名者，以一罪論，但得加重其刑至2分之1」，此條文經修
    正刪除，亦即被告基於概括犯意所為之數行為，自95年7 月
    1日起已不再成立連續犯而得論以一罪，而應依具體行為之
    性質論罪。查被告本案所為多次幫助詐欺犯行均發生於新法
    施行之前，被告幫助詐欺之各次行為，時間、地點、對象，
    各均獨立，但其時間緊接，所犯係構成要件相同之罪名，主
    觀上顯係基於概括犯意所為，為連續犯，依舊刑法第56條規
    定，論以一罪，較依新刑法分論以多次幫助詐欺罪之結果，
    對被告較為有利。
  (3)綜合全部罪刑之結果為比較，適用舊刑法（行為時法）有關
    罰金刑貨幣單位及數額及連續犯之規定，對被告較屬有利，
    亦即行為後之法律並未較有利於被告，自應依刑法第2條第1
    項前段「從舊原則」之規定，適用被告行為時之法律，即舊
    刑法之相關規定，先予敘明。
  2.易科罰金折算標準之變更：
    依被告行為時即舊刑法第41條第1項前段規定：「……得以1
    元以上3元（指銀元）以下折算1日」，並適用修正前罰金罰
    鍰提高標準條例第2 條前段（現因配合刑法修正已刪除）：
    「依刑法第41條易科罰金或第42條第2 項易服勞役者，均就
    其原定數額提高為100倍折算1日」之規定，易科罰金折算標
    準，應以銀元100元以上300元以下折算1 日，經以現行法規
    所定貨幣單位折算新臺幣條例第2 條之規定折算為新臺幣後
    ，應以新臺幣300元以上900元以下折算為1 日；而新刑法第
    41條第1項前段規定：「犯最重本刑為5年以下有期徒刑以下
    之刑之罪，而受6 個月以下有期徒刑或拘役之宣告者，得以
    新臺幣1,000元、2,000元或3,000元折算1日，易科罰金。」
    。故比較易科罰金折算標準修正前後結果，以行為時之法律
    ，較有利於被告。
(二)、核被告所為，係犯刑法第30條第1 項、第339條第1項詐欺取
    財罪之幫助犯（新刑法第30條固有若干條文文字之更動，亦
    即將「從犯」修正為「幫助犯」，將「幫助他人犯罪」修正
    為「幫助他人實行犯罪行為」，但均不影響「幫助犯無獨立
    性，必以正犯有犯罪行為之存在，始能存在」之嚴格從屬形
    式實務見解之繼續援用，故僅係文字上之修正，自無新舊法
    比較之問題，亦即無刑法第2條第1項規定之適用，依新法修
    正施行之日起舊法同日當然失效之法則〈中央法規標準法第
    13條、第21條規定參照〉，應逕適用現行刑法第30條之規定
    ）。被告係以幫助之意思，參與構成要件以外之行為，爰依
    刑法第30條第2 項幫助犯之規定，按正犯之刑減輕之。又按
    基於概括犯意，多次幫助正犯犯罪者，屬連續幫助；另以一
    次幫助行為，幫助正犯連續犯罪者，屬幫助連續；是幫助犯
    有多次幫助行為，而正犯亦屬連續犯者，則該幫助行為自應
    論以連續幫助連續論處。查被告所幫助之詐欺犯先後取得被
    告之帳戶後，對各該被害人先後實施詐欺取財既遂、未遂（
    就丙○○部分）犯行，均時間緊接，手法相同，所犯為（基
    本）構成要件相同之罪名，顯係基於概括犯意為之，均為連
    續犯，均應論以一連續詐欺取財既遂罪，而幫助犯之刑事責
    任從屬於正犯，正犯屬連續犯者，幫助犯之刑責，亦應從連
    續犯之規定處斷，均應論以幫助連續詐欺取財罪；又被告先
    後2次將其上開帳戶出售他人，其2次幫助連續詐欺犯行，時
    間緊接，方法相同，觸犯構成要件相同之罪名，亦顯係基於
    概括犯意反覆為之，應依舊刑法第56條規定論以連續幫助連
    續詐欺取財一罪，並加重其刑，且依法先加重後減輕之。
(三)、爰審酌被告申辦及提供帳戶予不相識之人使用，助長他人犯
    罪，並擾亂金融秩序、增加警偵機關查緝犯罪之困難，惟係
    因經濟情況不佳而有犯行，且犯罪後坦承犯罪、態度良好及
    其素行等一切情狀，量處如主文所示之刑，並諭知易科罰金
    之折算標準，以資懲儆。另被告將上開帳戶之存摺、金融卡
    交付該不詳姓名年籍者，除其中一帳戶為余依樺所開立外，
    其餘其所開立之帳戶至今仍未取回，亦未經扣案，且無證據
    足證現仍存在而未滅失，況上開帳戶早經相關單位列為警示
    帳戶，而無再遭人利用之虞，為免將來執行困難，爰不為沒
    收之諭知，併此敘明。
據上論斷，應依刑事訴訟法第273條之1第1項、第299條第1 項前
段，刑法第2條第1項前段、舊刑法第56條、第339條第1項、第30
條第1項前段、第2 項、舊刑法第41條第1項前段，罰金罰鍰提高
標準條例第1條前段、修正前罰金罰鍰提高標準條例第2條，判決
如主文。
本案經檢察官甲○○到庭執行職務。
中　　華　　民　　國　　96　　年　　1 　　月　　31　　日
                  刑事第二庭  法  官  許心
以上正本證明與原本無異。
如不服本判決應於收受本判決後10日內向本院提出上訴書狀，其
未敘述上訴理由者，並得於提起上訴後10日內向本院補提理由書
狀（均須按他造當事人之人數附繕本。）「切勿逕送上級法院」
中　　華　　民　　國　　96　　年　　1 　　月　　31　　日
                              書記官  邱李和
附錄論罪法條：
中華民國刑法第339條第1項
(普通詐欺罪)
意圖為自己或第三人不法之所有，以詐術使人將本人或第三人之
物交付者，處5年以下有期徒刑、拘役或科或併科1千元以下罰金
。
 ┌──┬───┬──────┬───┬────────────┐
 │編號│時 間 │詐騙方式    │被害人│轉帳時、地、轉入之帳戶及│
 │    │      │            │      │金額                    │
 ├──┼───┼──────┼───┼────────────┤
 │ １ │93年10│以手機簡訊通│己○○│93年10年12日17時許、17時│
 │    │月12日│知己○○信用│      │2分許，至在臺中市北區進 │
 │    │某時  │卡被盜刷至自│      │化北路37號郵局，接續使用│
 │    │      │動櫃員機操作│      │該郵局之自動櫃員機機，轉│
 │    │      │打開防火牆為│      │帳新台幣99,873元、28,123│
 │    │      │由，使其陷於│      │元至前開丁○○所開立之台│
 │    │      │錯誤，依指示│      │新銀行帳戶              │
 │    │      │操作自動櫃員│      │                        │
 │    │      │機（實為轉帳│      │                        │
 │    │      │）          │      │                        │
 │    │      │            │      │                        │
 ├──┼───┼──────┼───┼────────────┤
 │ ２ │93年10│以手機簡訊通│乙○○│93年10月17日18時51分許，│
 │    │月17日│知乙○○消費│      │在新竹縣新豐鄉泰安鄉泰安│
 │    │17時30│關係須至自動│      │街郵局，使用該郵局之自動│
 │    │分許  │櫃員機做確認│      │櫃員機轉帳51,999元至前開│
 │    │      │為由，使其陷│      │丁○○所開立之中國信託銀│
 │    │      │於錯誤，依指│      │行內湖分行帳戶          │
 │    │      │示操作自動櫃│      │                        │
 │    │      │員機（實為轉│      │                        │
 │    │      │帳）        │      │                        │
 │    │      │            │      │                        │
 ├──┼───┼──────┼───┼────────────┤
 │ ３ │93年11│以電話向楊淑│戊○○│93年11月23日19時27分許，│
 │    │月23日│吟謊稱其小孩│      │在台北市○○區○○路四段│
 │    │18時40│欠錢，目前在│      │358 號處，使用中國信託銀│
 │    │分許  │他們手中，並│      │行之自動櫃員機轉帳40,000│
 │    │      │以此要求還款│      │元至前開余依樺所開立之中│
 │    │      │，使其陷於錯│      │國信託銀行基隆分行帳戶  │
 │    │      │誤，依其指示│      │                        │
 │    │      │操作自動櫃員│      │                        │
 │    │      │機（實為轉帳│      │                        │
 │    │      │）          │      │                        │
 │    │      │            │      │                        │
 │    │      │            │      │                        │
 ├──┼───┼──────┼───┼────────────┤
 │ ４ │93年11│以電話向林素│丙○○│93年11月23日21時6分許， │
 │    │月23日│鳳謊稱其小孩│      │在台北市○○路○段85號處│
 │    │20時許│替人作保目前│      │，使用中國信託銀行自動櫃│
 │    │      │在他們手中，│      │員機欲轉帳30,000元至前開│
 │    │      │並以此要求還│      │余依樺所開立之中國信託銀│
 │    │      │款，使其陷於│      │行基隆分行帳戶，惟因該自│
 │    │      │錯誤，依其指│      │動櫃員機故障，故轉帳金額│
 │    │      │示操作自動櫃│      │為0                     │
 │    │      │員機（實為轉│      │                        │
 │    │      │帳）        │      │                        │
 │    │      │            │      │                        │
 │    │      │            │      │                        │
 │    │      │            │      │                        │
 └──┴───┴──────┴───┴────────────┘
